【裁判字號】    99,訴,1079
【裁判日期】    991104
【裁判案由】    侵權行為損害賠償
【裁判全文】
臺灣臺南地方法院民事判決              99年度訴字第1079號
原      告  甲○○
訴訟代理人  戴勝利  律師
            林仲豪  律師
            方意欣  律師
被      告  鄉城陽光鎮大廈管理委員會
法定代理人  乙○○
訴訟代理人  李宗貴  律師
複  代理人  劉玟欣  律師
上列當事人間請求債務不履行損害賠償事件，本院於民國99年10
月21日言詞辯論終結，判決如下：
    主  文
原告之訴及假執行之聲請均駁回。
訴訟費用由原告負擔。
    事實及理由
一、原告起訴主張：
  (一)緣原告為「鄉城陽光鎮大廈」（下稱系爭大樓）3樓之1（門
    牌號碼為臺南市○○○路○段193號3樓之l，下稱系爭房屋）
    之所有權人，而訴外人李雨潔為同大廈15樓之16住戶。民國
    99 年6月3日上午10時許，李雨潔自15樓之16住處，爬到20
    樓頂樓，摘下眼鏡後，一躍而下，跳樓自殺，並墜落至系爭
    房屋之露台而身亡。
  (二)被告就系爭大樓20樓頂樓之修繕、管理、維護、一般改良，
    與原告成立委任關係，但系爭大樓先前已發生過兩次跳樓自
    殺事件，被告竟未於20樓頂樓加裝欄杆等安全防護設備，以
    致再次發生
    本件李雨潔跳樓自殺事件，並造成原告之損害，被告自應依
    委任契約關係對原告負損害賠償責任：
    1.系爭大樓之20樓頂樓，係共用部分，依據公寓大廈管理條
      例第10條第2項和第36條第2、3款，此部份之修繕、管理
      、維護、一般改良，係被告管委會之職責，原告與被告間
      就上開事項係成立委任關係。
    2.而系爭大樓先前已經發生過兩次跳樓自殺事件。一次是日
      本人自殺，發生於92、93年間，一次則發生於95、96 年
      間。系爭大樓之所以發生如此多件跳樓自殺事件，核其原
      因，莫過於20樓頂樓圍牆太低且未加裝欄杆等安全設施，
      或者有加裝欄杆但中間空隙太大，連小孩子都可以輕易翻
      越，建築技術規則建築設計施工編第38條亦就露台、陽台
      、室外走廊、室外樓梯、平屋頂及室內天井部分等之欄桿
      扶手高度等清楚規定。詎料，經原告多次要求被告於20樓
      頂樓加裝欄杆等安全設施，被告卻不聞不問，任由跳樓自
      殺事件一而再、再而三的發生，以致本件李雨潔跳樓自殺
      事件，並造成原告之損失。
    3.被告另辯稱原告所受損害係李雨潔故意跳樓自殺所造成，
      與被告未維修系爭大樓頂樓無因果關係云云，惟一個結果
      可能肇因於多種原因，原告所受損害，其中一部分原因固
      然為李雨潔之故意跳樓自殺，另一部分原因係因被告未修
      繕、維護、改良系爭大樓頂樓所致，倘若被告有將系爭大
      樓頂樓之圍牆或欄杆加高、填舖空隙、修正為直立圍牆設
      計，則李雨潔勢必不會選擇由系爭大樓頂樓跳樓自殺，而
      會打消自殺念頭，或選擇其他自殺方式（例如上吊、燒炭
      等），如此就不會損及原告之權益。由此可見，被告未將
      系爭大樓頂樓之圍牆或欄杆加高，與本件李雨潔跳樓自殺
      事件致生原告之損害，確實有相當因果關係。尤其，系爭
      大樓已經兩次發生跳樓自殺事件，原告和其他住戶亦多次
      要求被告將頂樓欄杆和圍牆加高，甚至建築技術規則建築
      設計施工編第38條於99年5月10日亦修正為：屋頂之欄杆
      扶手高度不得小1.2公尺（十層以上），且欄杆間之鏤空
      不得多於10公分，經原告實際測量，李雨潔跳樓處之圍牆
      高度為下段16.5吋（直立圍牆）、上段24吋（斜坡設計）
      ，合計40.5吋，即102.87公分，不符合現行建築技術規則
      建築設計施工編第38條之規定。被告身為系爭大樓之管理
      委員會，理應隨著法令之修正，將系爭大樓頂樓之欄杆和
      圍牆予以增高或填補空隙，以維護住戶之安全，但被告卻
      疏於注意，其違反善良管理人之注意義務，甚為明顯。此
      外，被告亦未在頂樓加裝監視攝影機，致使管理員無法即
      時看到頂樓影像。倘若被告有在頂樓加裝監視攝影器，管
      理員即可看到李雨潔跳樓，而可以即時制止李雨潔。
  (三)總計，原告因本件李雨潔跳樓自殺事件，受損金額為新臺幣
    （下同）1,569,224元，分別臚列如下：
    1.系爭房屋跌價損失1,100,000元：系爭房屋位於臺南市東
      區，經原告至永慶房屋之網站查詢，臺南市東區之房屋市
      價為每坪7.5萬元左右，系爭房屋總面積為98.943平方公
      尺，約合29.682坪，故系爭房屋之原本市價應為2,200,00
      0元。惟因發生本件李雨潔跳樓事件，並墜落在系爭房屋
      之露台處而身亡，導致系爭房屋變成「凶宅」，無人願意
      承租或購買，系爭房屋大幅貶值，僅以貶值一半計算，原
      告所受之系爭房屋跌價損失為1,100,000元。
    2.租金損失和房客代繳管理費之損失103,224元：原告原本
      自99年4月10日開始，將系爭房屋出租予訴外人李佳蓉，
      租期至100年4月10日止，租金每月9,000元，並由訴外人
      李佳蓉負責繳交管理費每月l,120元。但因發生本件李雨
      潔跳樓自殺事件，訴外人李佳蓉不敢再承租系爭房屋，遂
      自本事件發生隔日即99年6月4日終止租賃契約。原告依民
      法第216條規定受有「所失利益」，即租金損失，再加上
      房客代繳管理費之損失，合計103,224元【計算式：（9,0
      00＋1,120）×（99年6月4日至100年4月10日約10.2月）
      ＝103,224元】。
    3.原告委請法師施作法事之費用66,000元：因李雨潔跳樓自
      殺，其大體自原告所有之系爭房屋運出，導致原告必須委
      請法師前來施作法事、淨化、超渡亡魂，花費共計66,000
      元（計算式：19,880＋26,120＋20,000＝66,000）：
      (1)購買蓮花、壽金、九金、經衣白錢，委請三名師父進行
        淨化祭祀，費用共19,880元。
      (2)購買艾草、芙蓉、黑芝麻，委請兩名師父進行淨化祭祀
        ，費用共26,120元。
      (3)給付系爭房屋之承租人（目擊者）李家蓉、邱輝明，每
        人10,000元之慰問金，共20,000元。
    4.精神慰撫金300,000元：因本件李雨潔跳樓自殺事件之發
      生，原告必須清理系爭房屋、委請法師前來作法以及處理
      一切善後事宜，但原告每次進入系爭房屋就心驚膽跳，飽
      受驚嚇，夜夜失眠，痛苦不已，為此，原告依據民法第22
      7條之1準用第195條之規定，請求精神慰撫金300,000元。
  (四)綜上，本件李雨潔跳樓自殺事件已使原告遭受1,569,224元
    之損害，爰依民法第544條、第227條之1規定請求被告賠償
    其損害。
  (五)並聲明：求為判決：
    1.被告應給付原告1,569,224元，暨自起訴狀送達翌日起至
      清償日止，按週年利率百分之5計算之利息。
    2.願供擔保請准宣告假執行。
二、被告則以：
  (一)公寓大廈管理委員會依現行公寓大廈管理條例第38條第1項
    規定，雖具有訴訟當事人之能力，但因管理委員會僅為公寓
    或大廈區分所有權人團體之代表機關，其僅具「非法人團體
    」之性質，而無自然人與法人在實體法上所具備之權利能力
    ，自不能享有權利，負擔義務，故在實體法上，當然不具有
    負擔損害賠償責任之能力。準此，本件原告請求被告應對原
    告負損害賠償責任云云，自屬無據。
  (二)原告所主張之損害，被告並無可歸責事由，理由說明如下：
    1.公寓大廈頂樓係屬全體區分所有權人之共用部分，被告實
      無權禁止住戶進入、使用。且依原告主張，本件李雨潔既
      為故意跳樓自殺，而非因公寓之設施有何欠缺致失足墜樓
      ，則縱認原告因李雨潔故意跳樓自殺受有損害，亦係因李
      雨潔之故意行為所致，原告所受損害與系爭大樓之設施應
      無因果關係，且亦非可歸責於被告。
    2.原告固主張系爭大樓頂樓圍牆太低且未加裝欄杆等安全設
      施，被告未於頂樓加裝欄杆等安全措施，任由跳樓自殺事
      件一再發生，造成原告損失等語，然按原告所提建物謄本
      及所有權狀，系爭大樓是符合興建當時建築法規，始得以
      取得使用執照，繼而依法辦理建物所有權第一次登記，故
      興建當時並無違反建築法規之事實，不應以現行法規論斷
      。關於建築技術規則建築設計施工篇第38條規範目的應係
      為避免建物使用人，因失足不慎墜落而導致生命、身體健
      康之危險，故課以建築起造人必須符合法規以施作之義務
      ，亦即有保護他人安全使用建築物之義務。然而，他人跳
      樓自殺行為，屬於故意傷害自己生命身體之行為，應該由
      自殺人自我負責，並不屬於規範保護目的範圍。故對他人
      故意自殺行為，建物施作人或管理人並無防範之義務。又
      建築技術規則建築設計施工篇第38條所規定之頂樓欄杆扶
      手高度，僅足以防範使用人失足不慎自頂樓墜落，蓋自殺
      者基於其內心高度結束生命的意念，仍得以強行爬越圍牆
      或欄杆，繼而跳樓，故縱使管委會施作任何管理措施，均
      無法達到避免他人自殺之結果。
    3.再者，原告所主張之損失係直接導因於李雨潔自殺行為，
      縱使系爭建物之頂樓圍牆有低於規定或未設安全措施之情
      形，在一般情況下，應通常發生失足不慎墜落之情形，並
      不會通常發生他人跳樓自殺之情形，他人自殺跳樓之情形
      僅為偶發事件。從而，原告所主張之損失與建築物設施並
      無相當因果關係。
    4.又李雨潔於系爭大樓頂樓之自殺處之圍牆高度，經原告自
      地面到系爭圍牆頂端止，測量結果顯示系爭圍牆高度為「
      124公分至126公分之間」，亦即「1.24公尺至1.26公尺之
      間」，符合建築技術規則建築設計施工編第38條之規定。
      原告指摘「圍牆竟然為斜坡設計，而非一般直立圍牆設計
      ，使得訴外人李雨潔非常容易跳下去。倘若被告有將系爭
      大樓之圍牆加高，或修正為直立圍牆設計，則訴外人李雨
      潔勢必不會選擇由系爭大樓頂樓跳樓自殺……」云云，然
      系爭大樓之圍牆設計係符合建築法規，始取得使用執照。
      又縱將圍牆加高，自殺人基於高度自殺意念必會使盡全力
      攀爬繼而跳樓自殺，況且，若欲完全避免欲自殺人自頂樓
      跳樓自殺，最有效之方法即將頂樓圍牆設計或加裝欄杆為
      封閉狀，亦即無法從頂樓圍牆看到底下路面。然而，圍牆
      之設置目的除在於防範失足，仍必須考量其他安全，例如
      發生火災事故，大樓住戶得以往頂樓避難，再從頂樓搭乘
      消防隊員雲梯車以逃生。故系爭圍牆設計，業已符合當時
      及現行法規，足以防範失足以及符合安全考量。且假設如
      原告所述，李雨潔係選擇燒炭自殺，則是否復主張因被告
      未加裝監視器，或是未於頂樓加裝煙霧感應器等措施，而
      不及阻止其自殺，導致系爭大樓成為凶宅，房價均因此貶
      值等事實？故不應將他人故意自殺行為，而將管理委員會
      之維護等義務無限上綱。是以，被告業已善盡管理責任，
      原告之損失並不可歸責於被告。
  (三)退步言之，倘若本案事故之務生，係可歸責於被告，原告所
    主張損失賠償金額，並無理由，說明如下：
    1.系爭房屋跌價損失1,100,000元部分：原告固主張因李雨
      潔跳樓自殺事件，受有系爭房屋跌價損失云云。然房屋價
      值貶值之損失，必須符合「所失利益」之要件始可請求賠
      償，亦即有客觀確定性之可得預期之利益，而非僅屬取得
      該等利益之希望，如已有出售系爭房屋之具體計劃，或已
      經找尋仲介，或與有意願之買受人洽談買賣事宜等情事。
      惟原告僅泛稱因
      本件跳樓事件導致系爭房屋變成凶宅，無人願意承租或購
      買，系爭房屋大幅貶值云云，卻未舉證業已就系爭房屋買
      賣進行具體計畫，故原告所主張之系爭房屋跌價1,10
      0,000元損失，僅屬取得該等利益之希望，而不具有客觀
      之確定性，此請求於法無據。
    2.租金損失和房客代繳管理費之損失103,224元部分：原告
      固提出與訴外人李佳蓉間之系爭房屋租賃契約，然該契約
      書僅載有每月應繳交之租金，並未記載「由訴外人李家榮
      負責繳交管理費每月1,120元」乙事，故原告主張由房客
      代繳管理費之損失，並無提出任何證明，未盡舉證責任，
      此請求並無理由。
    3.原告委請法師施作法事之費用66,000元部分：原告固主張
      因本件跳樓事件而必須委請法師前來施做法事，花費為6,
      6000元。惟其單據是否臨訟製作，並非無疑，被告否認其
      真實性。況所支付之慰問金並非法師所做之法事，且支付
      對象邱明輝並非承租人，何以須支付其慰問金。本件是否
      有支付慰問金及是否有支出之必要，均非無疑。
    4.精神慰撫金30萬元部分：原告僅泛指每次進入系爭房屋就
      心驚膽跳，飽受驚嚇，夜夜失眠，痛苦不已云云，並無提
      出任何具體證明，未盡舉證責任，此請求並無理由。
  (四)並聲明求為判決：駁回原告之訴及假執行之聲請。如受不利
    判決，被告願供擔保，請准免予假執行。
三、兩造不爭執事項：
  (一)原告為系爭大樓之住戶，亦為系爭房屋所有權人。李雨潔為
    同大廈15樓之16住戶，其於99年6月3日上午10時許，自系爭
    大樓20樓頂樓處跳樓自殺，並墜落至系爭房屋之露台而身亡
    。
  (二)系爭大樓頂樓為共用部分。
四、得心證之理由：
  (一)按依公寓大廈管理條例第3條第9款規定，管委會係由區分所
    有權人選任住戶若干人為管理委員所設立之組織，旨在執行
    『區分所有權人會議決議事項』及『公寓大廈管理維護事務
    』，完成社團法人登記前，僅屬非法人團體，固無實體法上
    完全之權利能力。然現今社會生活中，以管委會之名義為交
    易者比比皆是。於民事訴訟法已有第40條第3項：『非法人
    之團體，設有代表人或管理人者，有當事人能力』規定之外
    ，公寓大廈管理條例更於第38條第1項明文規定：『管理委
    員會有當事人能力』，明文承認管委會具有成為訴訟上當事
    人之資格，得以其名義起訴或被訴，就與其執行職務相關之
    民事紛爭享有訴訟實施權；並於同條例第6條第3項、第9條
    第4項、第14條第1項、第20條第2項、第21條、第22條第1項
    、第2項、第33條第3款但書，規定其於實體法上亦具享受特
    定權利、負擔特定義務之資格，賦與管委會就此類紛爭有其
    固有之訴訟實施權。故管委會倘基於規約約定或區分所有權
    人會議決議所為職務之執行致他人受損害，而應由區分所有
    權人負賠償責任時，其本身縱非侵權行為責任之權利義務歸
    屬主體，亦應認被害人得基於程序選擇權，並依上開同條例
    第38條第1項規定及訴訟擔當法理，選擇非以區分所有權人
    而以管委會為被告起訴請求，俾迅速而簡易確定私權並實現
    私權，避免當事人勞力、時間、費用及有限司法資源之不必
    要耗費。且因同條第2項明定：『管理委員會為原告或被告
    時，應將訴訟事件要旨速告區分所有權人』，與民事訴訟法
    第65條訴訟告知之規定旨趣相當，而受訴法院亦得依同法第
    67條之1規定，依職權通知各區分所有權人，賦與各區分所
    有權人參與該訴訟程序之機會，則將來確定判決之既判力，
    依同法第401條第2項規定及於各區分所有權人，即具正當化
    之基礎。對於未受告知或通知之區分所有權人，因係非可歸
    責於己之事由而未獲參與訴訟程序機會，即未獲事前之程序
    保障，如認有不能提出足以影響判決結果之攻擊方法，致對
    其不利之情事，自得依同法第507條之1以下有關事後程序保
    障規定之第三人撤銷訴訟程序行使權利，其應有之權益亦獲
    確保。否則公寓大廈管理條例規定管委會有當事人能力，即
    失其意義，當非立法本意（併參見本院50年台上字第2719號
    判例意旨。）」（最高法院98年度台上字第790號、98年度
    台上字第792號判決參照）。故公寓大廈管理委員會倘基於
    公寓大廈管理條例或規約約定而負有義務，因未盡其義務致
    他人於損害，而應由區分所有權人負賠償責任時，公寓大廈
    管理委員會縱非最後之損害責任之權利義務歸屬主體，亦應
    認被害人得以公寓大廈管理委員會為被告起訴請求。是被告
    以其不具實體法上權利能力，原告非向區分所有人主張損害
    賠償責任而向被告起訴請求，在法律上顯無理由等語為辯，
    尚非可採，先予敘明。
  (二)次按公寓大廈管理條例第10條第2項前段規定：「共用部分
    、約定共用部分之修繕、管理、維護，由管理負責人或管理
    委員會為之。其費用由公共基金支付或由區分所有權人按其
    共有之應有部分比例分擔之。」；同條例第36條第2款規定
    ：「管理委員會之職務如下：…二、共有及共用部分之清潔
    、維護、修繕及一般改良。」，故共用部分之修繕、管理、
    維護及一般改良乃屬管理委員會之職務。又按受任人因處理
    委任事務有過失，或因逾越權限之行為所生之損害，對於委
    任人應負賠償之責，民法第544條亦有明文規定。查兩造就
    系爭大樓頂樓為共用部分並不爭執，而因共用部分之修繕、
    管理、維護係委由管理委員會為之，則該住戶與管理委員會
    間，就共用部分之修繕、管理、維護及一般改良應有委任契
    約關係，應堪認定。
  (三)又按損害賠償之債，以有損害之發生及有責任原因之事實，
    並二者之間有相當因果關係為成立要件，故原告所主張損害
    賠償之債，如不合於此項成立要件者，即難謂有損害賠償請
    求權存在，最高法院著有48年臺上字第481號判例可參。又
    所謂有相當因果關係，係謂無此行為，雖必不生此種損害，
    而有此行為，通常即足生此種損害者，謂為有相當因果關係
    ；然如無此行為，必不生此種損害，有此行為，通常亦不生
    此種損害者，即為無相當因果關係。本件原告主張倘若被告
    有將系爭大樓頂樓之圍牆欄杆加高、填舖空隙、修正為直立
    圍牆設計、加裝監視攝影機等，則李雨潔勢必不會選擇由系
    爭大樓頂想跳樓自殺，而會打消自殺念頭，或選擇其他自殺
    方式，例如上吊、燒炭等，且管理員可透過監視攝影看到李
    雨潔而即時阻止其跳樓，如此就不會損及原告權益云云。惟
    查：李雨潔係因故意自殺而跳樓，並非不慎墜樓，此為兩造
    所不爭，而管理委員會就公寓大廈之共用部分，雖有清潔、
    維護、修繕及一般改良之義務，此觀公寓大廈管理條例第36
    條第2款、第10條第2項前段即明，然綜觀公寓大廈管理條例
    ，並無課予被告有在共用部分設置防範住戶故意自殺設施之
    義務。且自殺者通常基於內心高度結束生命意念而自殺，縱
    被告有將系爭大樓頂樓之圍牆欄杆加高、填舖空隙、修正為
    直立圍牆設計、加裝監視攝影機，然李雨潔仍有可能以其他
    物品墊高後再強行攀越系爭大樓之頂樓圍牆以遂其目的。而
    原告迄未能舉證證明本件被告若有將系爭大樓頂樓之圍牆欄
    杆高度加高、填舖空隙、修正為直立圍牆、加裝監視攝影機
    等，李雨潔將會打消自殺念頭或改以上吊、燒炭方式自殺，
    而得以避免李雨潔故意跳樓自殺事件之發生。準此，被告是
    否將20樓頂樓共用部分之圍牆欄杆高度加高、填舖空隙、修
    正為摎立圍牆、加裝監視攝影機，及上開安全設施之設置、
    管理、維護、改良是否有所欠缺，核與李雨潔自20樓頂樓故
    意跳樓自殺之行為並致原告受有損害之間，難認有何相當因
    果關係。原告此部分之主張，委無足採。據此，原告主張被
    告應賠償其所受房屋跌價損失1,10 0,000元、租金損失及房
    客代繳管理費損失103,224元、法事費用66,000元、精神慰
    撫金300,000元，合計1,569,224元之損害，即屬無據。
五、綜上所述，原告本於民法第544條、第227條之1之規定，請
    求被告給付1,569,224元，為無理由，應予駁回。原告之訴
    既經駁回，其所為之假執行聲請，亦失所附麗，應併予駁回
    ，附此敘明。
六、兩造其餘攻擊防禦方法，經本院審酌後，認與本件判決結果
    不生影響，爰不一一論述，附此敘明。
七、據上論結，本件原告之訴為無理由，依民事訴訟法第78條，
    判決如主文。
中    華    民    國    99    年    11    月     4    日
                  民事第二庭  法  官  高俊珊
以上正本係照原本作成。
如不服本判決，應於判決送達後20日內，向本院提出上訴狀並表
明上訴理由，如於本判決宣示後送達前提起上訴者，應於判決送
達後20日內補提上訴理由書（須附繕本）。
如委任律師提起上訴者，應一併繳納上訴審裁判費。
中    華    民    國    99    年    11    月    12    日
                              書記官  蔡雅惠

司法院資訊處製作；財團法人民間司法改革基金會備份。
